【裁判字號】    94,訴,2797
【裁判日期】    950322
【裁判案由】    偽造文書
【裁判全文】
臺灣臺中地方法院刑事判決              94年度訴字第2797號
公  訴  人  臺灣臺中地方法院檢察署檢察官
被      告  甲○○
                      號
選任辯護人  周春霖律師
上列被告因偽造文書案件，經檢察官提起公訴（九十四年度偵字
第三○三七號），本院判決如下：
    主  文
甲○○共同連續行使偽造私文書，足以生損害於公眾及他人，處
有期徒刑肆月，如易科罰金，以佰元折算壹日。偽造之「財團
法人私立中國醫藥學院附設醫院診斷證明章」之長形印章、「醫
師王國哲５１８１」之圓形印章及「林正介診斷書用章」方形印
章各壹顆，及偽造之「財團法人私立中國醫藥學院附設醫院診斷
證明章」印文參枚、「醫師王國哲５１８１」印文貳拾肆枚、「
林正介診斷書用章」印文壹枚均沒收。
    事  實
一、甲○○於民國九十一年一月間，受不知情之楊月鳳之委託，
    以其母楊張雪為受監護人，代辦申請外籍監護工，甲○○明
    知受監護照顧之楊張雪不符合行政院勞工委員會職業訓練局
    （下稱職訓局）所公告之特定身心障礙項目，亦未罹患「特
    定病症」項目之一，不具申請外籍監護工之資格，竟於九十
    一年一月間某日，與真實姓名年籍均不詳自稱「林國安」之
    成年男子，共同基於偽造診斷證明書及所附巴氏量表等私文
    書並持以行使之概括犯意聯絡，先由甲○○向楊月鳳收取新
    臺幣（下同）一千五百元、楊張雪的身分證影本、健保卡等
    資料後，在臺中市某處轉交予自稱「林國安」者，再由自稱
    「林國安」者從不詳處所取得以不詳方法偽刻之「財團法人
    私立中國醫藥學院附設醫院診斷證明章」之長形印章、「醫
    師王國哲５１８１」之圓形印章及「林正介診斷書用章」之
    方形印章各一顆（均未據扣案），並分別蓋用於空白之「雇
    主申請聘僱家庭外籍監護工專用診斷證明書」（下稱診斷證
    明書）及所附「巴氏量表」上之開立醫院、許可設立字號、
    應診日期、病歷號碼、科別、病名、醫師囑言、住院情形、
    院長、科主任及診治醫師、巴氏量表評分內容等蓋章欄上，
    共計偽造「財團法人私立中國醫藥學院附設醫院診斷證明章
    」印文三枚、「醫師王國哲５１８１」印文二十四枚、「林
    正介診斷書用章」印文一枚，並填寫不實之病名為「高血壓
    、慢性關節炎、嚴重骨質疏鬆症」，不實之醫師囑言為「患
    者有高血壓、體質嚴重疏鬆併發壓迫性骨折，目前行動不便
    ，兩膝關節多處變形，日常生活須賴專人看護」及不實內容
    之巴氏量表項目評分等，而偽造上開楊張雪之診斷證明書及
    所附巴氏量表之私文書一份後，於九十一年一月間某日，在
    臺中市某處交付甲○○收受。甲○○於取得上開診斷證明書
    及巴氏量表後，於九十一年十一月十五日持上開偽造診斷證
    明書及巴氏量表，連同楊月鳳、陳淑珠之委託書各一件、承
    接家庭監護工申請書一件、轉出家庭監護工申請書一件、楊
    月鳳切結書一件，至職訓局中彰投就業服務中心，欲申請承
    接轉出外籍監護工ＳＥＳＴＵ  ＷＩＧＡＴＩ，而交給不知
    情之承辦人員以行使之，職訓局因而發給外籍勞工由其他雇
    主接續聘僱證明書一件給甲○○，足生損害於財團法人私立
    中國醫藥學院附設醫院（已改名為中國醫藥大學附設醫院）
    核發診斷證明書之正確性、職訓局對核准外籍勞工管理業務
    之正確性，及林正介、王國哲。甲○○取得職訓局中彰投就
    業服務中心核發之外籍勞工由其他雇主接續聘僱證明書後，
    於九十一年二月五日填具雇主聘僱外籍勞工申請書後，將前
    述偽造之診斷證明書及巴氏量，連同其他文件交付行政院勞
    工委員會不知情之承辦人員而行使之，以申請接續聘僱外籍
    監護工，足以生損害於財團法人私立中國醫藥學院附設醫院
    核發診斷證明書之正確性、行政院勞工委員會對核准外籍勞
    工管理業務之正確性，及林正介、王國哲。
二、案經來公司訴請臺灣臺中地方法院檢察署檢察官偵查起訴
    。
    理  由
一、上揭犯罪事實，業據被告甲○○本院行準備程序及審理時坦
    承不諱，核與證人楊月鳳於九十四年六月九日偵訊時，證述
    曾委託被告申請外籍監護工一節相符，復有被告之名片、臺
    中市政府九十三年四月十三日府勞行字第○九三○○五七二
    六四號函、行政院勞工委員會九十三年三月二十二日勞職外
    字第○九三○○一二○九二Ｂ號函、九十三年三月二十二日
    勞職外字第○九三○○一二○九二Ａ號函、九十四年九月二
    十六日勞職外字第○九四○○五二三○六號及所檢附之楊月
    鳳申請聘僱家庭外籍監護工資料（含行政院勞工委員會九十
    一年三月十一日勞職外字第○九一○四七一五二九號函《稿
    》原本、行政院勞工委員會九十一年三月六日勞職外字第○
    九一○四五九○八二號函《稿》原本、雇主聘僱外籍勞工申
    請表原本、臺中市第二信用合作社匯款回條影本、外籍勞工
    由其他雇主接續聘僱證明書原本、楊月鳳身分證影本、戶籍
    謄本影本、偽造之雇主申請聘僱家庭外籍監護工專用診斷證
    明書原本及所附巴氏量表原本、外國人生活管理計畫書原本
    、外籍監護工ＳＥＳＴＵ  ＷＩＧＡＴＩ之基本資料、聘僱
    外國人名冊原本各一份，嗣經檢還）、九十四年十一月八日
    勞職外字第○九四○○五九一四一Ａ號函、行政院勞工委員
    會職業訓練局中彰投區就業服務中心九十四年十一月二十三
    日中一字第○九四○○一二二○○號函（含楊月鳳切結書原
    本、承接家庭監護工申請書原本、偽造之雇主申請聘僱家庭
    外籍監護工專用診斷證明書影本及所附巴氏量表影本、戶籍
    謄本影本、楊月鳳委託書原本、轉出家庭監護工申請書、行
    政院勞工委員會八十八年十月二十八日臺八十八勞職外字第
    ○五八二三○六號函影本、八十九年六月十三日臺八十九勞
    職外字第○六一六九八四號函影本、聘僱外國人名冊影本、
    陳淑珠委託書原本各一份，嗣經檢還）、中國醫藥大學附設
    醫院九十三年三月十日院業字第九三○三○八九三號函、九
    十四年十月二十六日院業字第○九四一○○四一四五號函各
    一份附卷可稽，足證被告之自白與事實相符。本案事證明確
    ，被告犯行堪以認定。
二、查「雇主申請聘僱家庭外籍監護工專用診斷證明書」及其所
    附之「巴氏量表」，係經政府立案認可之醫療院所對於病患
    診斷結果及是否符合申請外籍監護工之標準，表示其判斷意
    見之文書，本件被偽造出具診斷證明書之財團法人私立中國
    醫院學院附設醫院屬私法人，故上開診斷證明書及其所附巴
    氏量表，應屬刑法第二百十條之私文書。又被告提供受監護
    人楊張雪之身分證影本、健保卡等資料，交由自稱「林國安
    」者偽造上開診斷證明書及所附巴氏量表，進而持之向職訓
    局中彰投就業服務中心及行政院勞工委員會申請外籍監護工
    ，足以生損害於財團法人私立中國醫藥學院附設醫院核發診
    斷證明書之正確性及社會公信性，行政院勞工委員會、職訓
    局中彰投就業服務中心對核准外籍勞工管理業務之正確性及
    林正介、王國哲甚明。故核被告所為，係犯刑法第二百十六
    條、第二百十條之行使偽造私文書罪。公訴人認被告此部分
    所為係犯刑法第二百十六條、第二百十二條之行使偽造特種
    文書罪，容有未洽，惟其基本社會事實相同，應變更起訴法
    條，附此說明。再被告提供資料予自稱「林國安」者進而偽
    造上開印章及印文等行為，為偽造雇主申請聘僱家庭外籍監
    護工專用診斷證明書、巴氏量表等私文書之階段行為；又被
    告偽造上開私文書之低度行為，為行使偽造私文書之高度行
    為所吸收，均不另論罪。被告與自稱「林國安」者就上開犯
    行有犯意聯絡及行為分擔，均為共同正犯。被告先後二次行
    使偽造之診斷證明書及巴氏量表之所為，時間緊接，所犯罪
    名相同，顯係基於概括之犯意為之，為連續犯，爰依刑法第
    五十六條之規定以一罪論，並加重其刑。公訴意旨雖漏未就
    被告持偽造之診斷證明書及巴氏量表向職訓局中彰投就業服
    務中心行使之犯行提起公訴，然此部分與業經起訴之部分，
    有連續犯之裁判上一罪關係，本院自應一併審究。爰審酌被
    告並無犯罪前科（有臺灣臺中地方法院檢察署刑案資料查註
    紀錄表及臺灣高等法院被告前案紀錄表各一件附卷可考），
    素行尚佳，其犯罪之動機、目的尚屬單純，犯罪之手段亦屬
    平和，且受監護人楊張雪確因老弱需待照護，只因未符合行
    政院勞工委員會所訂頒申請家庭外籍監護工之規定，被告於
    受託申請時，為減輕委託人負擔及營取微利，始出此策，其
    所為固為法所不容，惟念其情節非屬重惡及其犯後坦承犯行
    ，態度尚稱良好等一切情狀，量處如主文所示之刑，並諭知
    易科罰金之折算標準，以資懲儆。至偽造之「財團法人私立
    中國醫藥學院附設醫院診斷證明章」之長形印章、「醫師王
    國哲５１８１」之圓形印章及「林正介診斷書用章」之方形
    印章各一顆，雖未據扣案，惟尚無證據證明業已滅失；又上
    開偽造之診斷證明書及所附巴氏量表上之偽造「財團法人私
    立中國醫藥學院附設醫院診斷證明章」印文三枚、「醫師王
    國哲５１８１」印文二十四枚、「林正介診斷書用章」印文
    一枚，均應依刑法第二百十九條之規定宣告沒收之。末查上
    開偽造之診斷證明書、巴氏量表，雖係供被告犯罪所用之物
    ，然業經被告持之向行政院勞工委員會申請外籍監護工而行
    使之，已非屬被告所有，自無庸為沒收之諭知，附此敘明。
三、公訴意旨另以：被告甲○○因上開申請外籍監護工經勞委會
    查覺該診斷證明書有偽造之問題，乃發文臺中市政府調查，
    甲○○為免上開事跡敗露，詎未經來公司之授權竟擅自在
    不詳時、地，偽刻「來國際開發股份有限公司」之印章，
    以來公司名義與楊月鳳簽立辦理外勞委託書（日期為九十
    一年一月十五日），並將此偽造之印章用印於上開委託書，
    於九十三年三月三十日持之向臺中市政府行使之，因認被告
    此部分所為涉犯刑法第二百十六條、第二百十條之行使偽造
    私文書罪云云。惟查：
（一）按犯罪事實應依證據認定之，無證據不得認定犯罪事實；
      又不能證明被告犯罪或其行為不罰者，應諭知無罪之判決
      ，刑事訴訟法第一百五十四條第二項、第三百零一條第一
      項分別定有明文。又告訴人之告訴，係以使被告受刑事訴
      追為目的，是其陳述是否與事實相符，仍應調查其他證據
      以資審認；而被害人之陳述如無瑕疵，且就其他方面調查
      又與事實相符，固足採為科刑之基礎，倘其陳述尚有瑕疵
      ，則在未究明前，遽採為論罪科刑之依據，即難認適法（
      最高法院著有五十二年臺上字第一三○○號、六十一年臺
      上字第三○九九號判例可資參照）。再認定不利於被告之
      事實，須依積極證據，苟積極證據不足為不利於被告事實
      之認定時，即應為有利於被告之認定；且事實之認定，應
      憑證據，如未能發現相當證據，或證據不足以證明，自不
      能以推測或擬制之方法，以為裁判基礎；而認定犯罪事實
      所憑證據，雖不以直接證據為限，間接證據亦包括在內；
      然而無論直接或間接證據，其為訴訟上之證明，須於通常
      一般之人均不致有所懷疑，而得確信其為真實之程度者，
      始得據為有罪之認定，若其關於被告是否犯罪之證明未能
      達此程度，而有合理性懷疑之存在，致使無從形成有罪之
      確信，根據「罪證有疑，利於被告」之證據法則，即不得
      遽為不利被告之認定（最高法院三十年上字第八一六號、
      四十年臺上字第八六號、七十六年臺上字第四九八六號判
      例可資參照）。另按刑事訴訟法第一百六十一條已於九十
      一年二月八日修正公布，修正後同條第一項規定：檢察官
      就被告犯罪事實，應負舉證責任，並指出證明之方法。因
      此，檢察官對於起訴之犯罪事實，應負提出證據及說服之
      實質舉證責任。倘其所提出之證據，不足為被告有罪之積
      極證明，或其闡明之證明方法，無從說服法官以形成被告
      有罪之心證，基於無罪推定之原則，自應為被告無罪判決
      之諭知（最高法院九十二年度臺上字第一二八號判例參照
      ），合先說明。
（二）公訴人認被告甲○○涉犯刑法第二百十六條、第二百十條
      之行使偽造私文書罪嫌，無非以告訴人來公司之代理人
      陳坤榮律師及負責人李麗月之指訴，及楊月鳳之委託書一
      件為其主要論據。訊據被告固坦承上揭行使楊月鳳委託書
      之事實，然堅詞否認有行使偽造私文書之犯行，並辯稱：
      伊是告訴人來公司之過件業務員，該委託書是送到告訴
      人來公司，由告訴人來公司人員林英鶯蓋章後，送給
      行政院勞工委員會及就業服務中心，並非伊規避調查才偽
      造的等語。
（三）經查：
  １、被告於九十一年一月間，透過友人廖寂佑之介紹靠行於告
      訴人來公司為業務員，以仲介客戶向行政院勞工委員會
      申請聘僱外籍監護工為業一情，迭據被告於警詢及偵審中
      供述在卷，核與證人廖寂佑於九十四年八月四日偵訊時結
      證稱：「（問：是否認識在庭被告甲○○及李麗月？）都
      認識，跟甲○○是朋友，我曾在李麗月所開的來公司任
      職業務，從九十年、九十一年任職。（問：你任職期間甲
      ○○有無在來公司任職？）沒有，但他是過件的業務員
      ，如文件要送勞委會時，他自己送件到勞委會，因為他是
      自己找到Ｃａｓｅ，有雇主需要申請外勞時，透過我，來
      蓋公司的印章後，由他自己送件。（問：你任職期間老闆
      是否為李麗月？）是的。．．（問：李麗月是否有同意甲
      ○○用你們公司的印章？）李麗月有口頭同意呂宛庭跟甲
      ○○可以在來公司過件」、「（問：李麗月既不認識甲
      ○○，何以會同意？）因為我跟甲○○是朋友，甲○○問
      我有無人力仲介公司幫他過件，我就口頭問李麗月可否讓
      甲○○過件，李麗月說可以。」等情相符，堪信被告所辯
      並非無據。且證人呂宛庭於九十四年七月六日偵訊時結證
      稱：「（問：是否認識在庭的甲○○、李麗月？）我認識
      甲○○，是多年朋友，李麗月我有一次到他公司向他借廁
      所看過她，當時由我的朋友廖寂佑告知我，她就是李麗月
      。（問：是否曾於李麗月經營的來公司任職過？）我只
      有靠行在那裡，但我並沒有跟李麗月接洽，我跟廖寂佑說
      我想靠行，廖寂佑跟我說李麗月同意我靠行。」等語，經
      互核證人廖寂佑、呂宛庭二人上開證詞，足證告訴人來
      公司指訴未同意被告靠行一節，並非無疑。
  ２、再本院經向職訓局中彰投區就業服務中心函調本案之雇主
      陳淑珠、楊月鳳二人申請轉出、接續聘僱家庭外籍監護工
      相關之委託書原本二件，連同函調之告訴人來公司自九
      十年一月起至九十一年三月間止，告訴人來公司申請外
      籍勞工所附之委託書原本送請法務部調查局就此二份委託
      書之印文進行鑑定，經以放大比對、重疊比對、特徵比對
      結果，認此陳淑珠、楊月鳳委託書上「來國際開發股份
      有限公司」之印文，與案外人王鳴祥、廖林秀柱、高黃秋
      妍、林春火、楊金子、許忠勝、李東曉、李順敏、張麗玲
      、黃文朝、李天佑、楊清癸、臺中縣私立清心老人養護中
      心之委託書上所蓋「來國際開發股份有限公司」之印文
      經重疊比對，其紋線大致相符一情，有職訓局中彰投區就
      業服務中心九十四年十月三十一日中中字第○九四○○一
      一二六八號函送之委託書及求才登記表原本二十二份（其
      中十四份受託人為告訴人來公司，其他之受託人為眾來
      管理顧問有限公司）、九十四年十一月二十三日中一字第
      ○九四○○一二二○○號函送之楊月鳳、陳淑珠委託書原
      本各一件、法務部調查局九十五年一月九日調科貳字第○
      九五○○○一○○○○號鑑定通知書一份附卷可憑，是堪
      信被告所辯楊月鳳之委託書上之來公司印文，係告訴人
      來公司所蓋一節非虛。
  ３、雖告訴人來公司指訴上開楊月鳳委託書上之告訴人來
      公司印文係被告所自行偽造，並非告訴人來公司所用印
      ，然此為被告所否認，且按就業服務法第四十條第八款規
      定，私立就業服務機構及其從業人員從事就業服務業務，
      不得於接受委任辦理聘僱外國人之申請許可、招募、引進
      或管理事項，提供不實資料或健康檢查檢體；又違反上開
      規定者，依就業服務法第六十五條第一款規定，應處以三
      十萬元以上一百五十萬元以下之罰鍰。是本件申請接續聘
      僱外籍監護工案，係以告訴人來公司名義為雇主楊月鳳
      提出申請，而因本案所提供之診斷證明書及巴氏量表為偽
      造，已如前述，是告訴人來公司即有被科處上開罰鍰之
      風險，故其於本案有相當之利害關係，故告訴人來公司
      之指訴，實難遽予採信。又證人即告訴人來公司職員林
      英鶯於九十四年八月四日偵訊時雖結證稱：「（問：上開
      委託書是否是你加楊月鳳及來公司的印章圖記？）印章
      都不是我蓋的，因為如果是我蓋章的話，我會旁邊蓋來
      公司的小章，但這件並沒有蓋．．（問：是否認識甲○○
      ？也曾經對他要申請外勞的文件蓋過來公司的印章圖記
      ？）我不認識甲○○，且也沒有幫他蓋過來公司印章圖
      記，我根本沒有見過甲○○」等語；然被告係經由告訴人
      來公司蓋章過件，才能向行政院勞工委會員提出申請一
      節，已詳述如前，且依職訓局中彰投區就業服務中心函送
      之上開委託書觀之，亦有雇主張麗玲、黃文芬、謝梨華等
      人之委託書上僅蓋公司大章，並未蓋公司小章，是告訴人
      來公司申請案之委託書，顯無一定要蓋公司小章之必要
      ，況且本案楊月鳳之委託書上之告訴人來公司之印文，
      既與其他告訴人來公司申請案之印文相符，足認該印文
      為告訴人來公司所有無訛，故證人林英鶯之證詞尚難採
      為不利被告之證據。
（四）綜合上揭調查證據結果，並無證據證明本案楊月鳳委託書
      上之印文係由被告所偽造，此外，復查無其他積極證據足
      資認定被告有此部分偽造私文書之犯行，揆諸上開說明，
      應認被告之犯罪不能證明，然此部分若成立犯罪，與前揭
      經論罪科刑之部分，有裁判上一罪之關係，不另為無罪之
      諭知。
據上論斷，應依刑事訴訟法第二百九十九條第一項前段、第三百
條，刑法第二十八條、第五十六條、第二百十六條、第二百十條
、第四十一條第一項前段、第二百十九條，罰金罰鍰提高標準條
例第二條，判決如主文。
本案經檢察官乙○○到庭執行職務。
中    華    民    國  九十五  年    三    月  二十二  日
                  刑事第九庭  審判長法  官  陳  得  利
                                    法  官  余  德  正
                                    法  官  莊  秋  燕
以上正本證明與原本無異。
如不服本判決應於收受送達後十日內向本院提出上訴書狀，其未
敘述上訴之理由者並得於提起上訴後十日內向本院補提理由書（
均須按他造當事人之人數附繕本）。
                                    書記官  莊  玉  惠
中    華    民    國  九十五  年    三    月  二十二  日
本案論罪科刑法條全文：
刑法第二百十六條
行使第二百十條至第二百十五條之文書者，依偽造、變造文書或
登載不實事項或使登載不實事項之規定處斷。
刑法第二百十條
偽造、變造私文書，足以生損害於公眾或他人者，處五年以下有
期徒刑。


司法院資訊處製作；財團法人民間司法改革基金會備份。
